【裁判字號】    89,上訴,6
【裁判日期】    890316
【裁判案由】    殺人
【裁判全文】
臺灣高等法院高雄分院刑事判決                        八十九年度上訴字第六號
    上  訴  人
    即  被  告  丙○○
    選任辯護人  林敏澤  律師
                蔡鴻杰
                林夙慧
右上訴人因殺人案件，不服臺灣屏東地方法院八十八年度重訴字第一三號中華民國
十八年十一月二十三日第一審判決（起訴案號：臺灣屏東地方法院檢察署八十八年度
偵字第四六七九號），提起上訴，本院判決如左：
      主    文
原判決撤銷。
丙○○殺人，處有期徒刑伍年陸月，褫奪公權年；免有期徒刑壹年之執行。
      事    實
一、丙○○係金隆達股份有限公司（下稱金隆達公司）所屬之漁船船長，因隨船至印
    尼附近海域作業之故而居住在印尼Jalan Raya Sesetan Gang Gurita 1 NO.188
    Kel. Sesetan Kec. Denpassr Selatan Koday Denpasar之該公司宿舍，並結識
    同住在該處之許慶順（係臺灣省農林廳漁業局派駐印尼短期漁業專員）。民國八
    十七年五月二十日凌晨三時三十分許，丙○○與許慶順二人在上開住處客廳飲酒
    ，酒後因故發生爭吵，許慶順動手拉扯丙○○穿著之衣服，丙○○即出拳毆打許
    慶順，許慶順亦不甘示弱復將丙○○推倒，且持椅子毆擊其頭部。丙○○怒不可
    遏，乃萌殺人犯意，遂基於殺人之犯意，持置於地上之鋼製水果尖刀一把，朝許
    慶順左胸部猛刺一刀，血流不止而倒地，丙○○見狀而離開，嗣為金隆達公司守
    衛發覺，將許慶順送至當地Sanglah-Denpasar醫院急救，因許慶順左胸腔及肺部
    受傷出血而死亡。同日上午九時許，該醫院通知金隆達公司會計，再由該會透過
    蔡智甲轉告住於前開公司宿舍內之該公司總經理陳建利，旋陳建利即至丙○○房
    間，並告知上情，丙○○在犯罪未被當地警察機關發覺前，委託陳建立向警方自
    首，陳建利因不諳英語及當地語言，乃轉囑其公司之宿舍守衛「尤曼」向印尼巴
    里島警察機關自首犯罪，並進而接受裁判；嗣經當地警方人員據報抵達現場，並
    扣得上開水果刀一把。丙○○自同年月二十一日起遭依法羈押，後經印尼檢察官
    提起公訴，於同年九月十二日經印尼巴里島DENPASAR地方法院判處有期徒刑一年
    六月確定，隨即進入巴里島ＤＥＮＰＡＳＡＲ監獄服刑。丙○○於八十八年十月
    十八日出獄遣返，即由我國內政部警政署刑事警察局派員押解返臺。
二、案經許慶順之父母乙○○、許周人物委任盧世欽律師提出告訴及內政部警政署刑
    事警察局移送臺灣屏東地方法院檢察署檢察官偵查起訴。
      理    由
一、訊據上訴人即被告丙○○（下稱被告）固對於其在右揭時地與被害人許慶順因生
    爭執，二人互毆進而持水果刀刺向許慶順致死，嗣經當地法院判處殺人罪刑之事
    實坦承不諱，惟辯稱：是許慶順衝過來將我打倒在地，我爬起來坐在地上，他又
    拿椅子打我，我才從地上撿起刀子，他自己衝過來刺到的，我並無殺人之犯意云
    云。
二、經查：
  (一)被告於警訊時供稱：「八十七年五月十九日晚上，我們在巴里島的漁業公司前
      面（室外）泡茶、喝酒，經過二、三小時，其他的人都回房睡覺，而許慶順說
      要問我一些有關漁撈作業問題，我們二個人就繼續到客廳喝酒，喝完二瓶董公
      酒後，他一向自誇會喝酒，又已經有點酒意了，我說他醉了，不喝了，他就生
      氣罵我，用右手扯破我的衣服，我就用右手打他一拳，他就用手把我推倒，並
      且拿椅子打中我的頭一下，我坐起來以後，他又打過來，我就順手在地上拾起
      一把先前切木瓜、西瓜的水果刀，作勢要嚇他，誰知他又衝過來要砸我，就這
      樣一刀刺他的胸部，只有一刀。」等語（見八十八年十月十八日警訊筆錄），
      於檢察官偵查中供稱：「案發當時，我們二人在喝酒，後來發生爭吵，我有打
      他一拳，他就推我，然後拿椅子打我，我才拿水果刀刺他部。」等語（見偵查
      卷第六二頁背面）。而被害人許慶順受有如事實欄所載之創害，因流血過多而
      死亡，業經當地醫院驗屍屬實，此亦有我國駐印尼代表處傳真電報及所附印尼
      相關單位出具之驗屍報告、死亡證明書各一份附卷可憑（見警卷第十三～十六
      頁）；足見被告上開於警訊及檢察官偵查中之自白，與事實相符，自得採為被
      告犯罪之證據。
  (二)又前開削水果之尖刀係屬銳利之刀器；胸部為人體重要部位，內有心肺等器官
      ，如持上開尖銳刀器刺人體之該部位，將使人之氣胸、血胸而出血過多死亡，
      為一般人所週知之事實，被告對此項事實，顯有預見之可能；從而被告持上開
      尖刀，以手握刀柄刀鋒向下，刺殺被害人許慶順前開身體重要部位，使被害人
      許慶順受有如事實欄所示之鉅創，具見被告當時下手之重，用力至猛，殺意至
      堅，其有殺人犯意甚明。
  (三)另被告前開持刀刺殺被害人許慶順人之事實，業經巴里島DENPASAR地方法院判
      處有期徒刑一年六月確定，嗣於八十八年十月十八日出獄遣返各情，有我國駐
      印尼代表處傳真電報及所附印尼相關單位出具之警方報告、DENPASAR地方法院
      判決、DENPASAR市地方法院檢察長出具之函文及執行法院判決命令書附卷可稽
      （見偵查卷第十七～二二頁、原審卷第三四頁）。
  (四)再者，正當防衛必須對於現在不法之侵害始得為之，侵害業已過去，即無正當
      防衛可言；至彼此互毆，又必以一方初無傷人之行為，因排除對方不法之侵害
      而加以還擊，始得以正當防衛論；故侵害已過去後之報復行為，與無從分別何
      方為不法侵害之互毆行為，均不得主張防衛權（最高法院八十三年度台上字第
      四二九九號裁判要旨參照）。本件雖被告於警訊時供稱：「許慶順用右手扯破
      我的衣服，我就用右手打他一拳，他就用手把我推倒，並且拿椅子打中我的頭
      一下，我坐起來以後，他又打過來」等語，足見本件係肇因被告先動手毆打被
      害人，被害人許慶順所為持椅子打被告，係屬反擊行為，尚非不法之侵害，揆
      諸上開判決意旨，被告另行持刀攻擊被害人許慶順之行為，即與正當防衛尚屬
      有別，自無從依刑法第二十三條規定減輕其刑。又被告雖係與被害人許慶順飲
      酒後，與被害人許慶順發生爭執後，而持前開水果刀刺殺被害人，其刺殺被害
      人之精神狀態，並無確切事證足以證明被告行為時之精神狀態已呈精神耗弱之
      程度，自亦無法依刑法第十九條規定減輕其刑，併此敘明。
    綜上所述，被告前開所辯，係卸責之詞，不足採信，本件罪證已臻明確，被告右
    揭犯行堪以認定。
三、核被告持刀殺害被害人許慶順死亡之犯罪行為地，雖係在我國領域外之印尼巴里
    島，惟其係我國人民，所為已合於犯刑法第二百七十一條第一項殺人罪之構成要
    件，該罪最輕本刑為十年以上有期徒刑，印尼巴里島亦予判刑，足見依其法律亦
    以為罪，依刑法第七條前段規定應適用刑法；且依刑法第九條前段規定，我國法
    院仍得就同一行為依刑法處斷。核被告所為，係犯刑法第二百七十一條第一項之
    殺人罪。被告於犯罪未發覺前，委託其仍住於前開公司宿舍內之總經理陳建立囑
    其公司宿舍警衛「尤曼」向印尼巴里島警察機關自首犯罪，並進而接受裁判等情
    ，已據證人陳建立於本院調查時到庭證述屬實，此亦有「尤曼」於八十七年五月
    二十日上午九時向警方報案之紀錄在卷可按（見偵查卷第三二頁），被告顯合乎
    自首之要件，依刑法第六十二條前段規定應減輕其刑。
四、原審據以論處被告罪刑，固非無見，惟查：被告於犯罪未發覺前，委託其仍住於
    前開公司宿舍內之總經理陳建立囑該公司宿舍警衛「尤曼」向印尼巴里島警察機
    關自首犯罪，並進而接受裁判，已如前述，原判決未依刑法第六十二條前段規定
    減輕其刑，依法自有未合。被告上訴意旨，否認犯殺人罪，指摘原判決不當，雖
    無理由，惟原判決既有上開之瑕疵，自應由本院將原判決撤銷改判。爰審酌被告
    因喝酒言語爭端，一時衝動而持刀刺殺許慶順胸部一刀，被告犯罪後坦承大部分
    犯行，且已與被害人家屬達成和解，賠償被害人家屬新台幣一百五十萬元，犯後
    態度甲好等一切情狀，量處有期徒刑五年六月，並依被告所犯殺人罪之性質，認
    有褫奪公權之必要，併予宣告褫奪公權三年。至犯罪所用之兇器，非為被告所有
    ，故不另予宣告沒收。又被告犯後，在印尼巴里島自同年月二十一日起遭依法羈
    押，後於同年九月十二日被ＤＥＮＰＡＳＡＲ地方法院判處有期徒刑一年六月確
    定，隨即進入ＤＥＮＰＡＳＡＲ監獄服刑，嗣於八十八年十月十八日出獄遣返回
 台等情，有前揭報告在卷可按，核其在外國已受有期徒刑之一部執行有一年四月
    二十八日之久，本院酌留其已執行之期間，爰依刑法第九條但書之規定併予宣告
    免其有期徒刑之一部一年之執行。
據上論斷，應依刑事訴訟法第三百六十九條第一項前段、第三百六十四條、第二百九
十九條第一項前段，刑法第七條、第二百七十一條第一項、第九條但書、第六十二條
前段、第三十七條第二項，判決如主文。
本案經檢察官劉翼謀到庭執行職務。
中      華      民      國    八十九    年      三      月    十六    日
                                  臺灣高等法院高雄分院刑事第四庭
                                      審判長法官  莊  鎮
                                            法官  陳啟造
                                            法官  蕭權閔
右正本證明與原本無異。
如不服本判決，應於判決送達後十日內向本院提出上訴狀，其未敘述理由者並應於提
出上訴狀後十日內向本院補提理由書（應附繕本）。
                                          書記官  黎  珍
中      華      民      國    八十九    年      三      月     二十     日
附錄本判決論罪之法條：
刑法第二百七十一條第一項：
  殺人者，處死刑、無期徒刑或十年以上有期徒刑。
                                                                        Ｋ


司法院資訊處製作；財團法人民間司法改革基金會備份。
